【裁判字號】    98,易,1264
【裁判日期】    990531
【裁判案由】    侵占等
【裁判全文】
臺灣板橋地方法院刑事判決              98年度易字第1264號
公  訴  人  臺灣板橋地方法院檢察署檢察官
被      告  丁○○
選任辯護人  林長青律師
上列被告因侵占等案件，經檢察官提起公訴（98年度偵字第5006
號），本院判決如下：
    主  文
丁○○意圖為自己不法之所有，而侵占對於業務上所持有之物，
處有期徒刑壹年，減為有期徒刑陸月，如易科罰金，以銀元佰
元折算壹日。
其餘被訴部分無罪。
    事  實
一、丁○○於民國九十四年八月一日起擔任千翔公寓大廈管理維
    護股份有限公司（下稱千翔公司）派駐於遠東世紀廣場第一
    期管理委員會（下稱遠東世紀廣場管委會，址設臺北縣中和
    市○○路七二六號B 二）之記帳主管，為從事業務之人。詎
    其於九十四年十二月十五日收受伸瑞工業股份有限公司（下
    稱伸瑞公司）所交付予遠東世紀廣場管委會之履約保證金新
    臺幣（下同）三十三萬六千元支票後，竟意圖為自己不法之
    所有，於九十五年十一月二十七日，在臺北縣中和市玉山商
    業銀行連城分行，將前揭業務上所持有之支票存入其所申設
    之玉山商業銀行中和分行（起訴書誤載為連城分行）帳號0
    000000000000號帳戶，予以侵占入己。嗣丁○
    ○於九十六年八月一日離職後，經遠東世紀廣場管委會查核
    發覺有異，向千翔公司追討上開款項，始悉上情。
二、案經千翔公司訴由臺灣板橋地方法院檢察署檢察官偵查起訴
    。
    理  由
甲、有罪部分
壹、程序方面：
    本件認定事實所引用之卷證資料，並無證據證明係公務員違
    背法定程序所取得，又檢察官、被告及其辯護人於本院準備
    程序及審判期日時均表示同意作為證據而不予爭執，且迄至
    言詞辯論終結前亦未再聲明異議，依刑事訴訟法第一百五十
    九條之五第一項之規定，本件認定事實所引用之證據，縱屬
    傳聞證據而不符刑事訴訟法第一百五十九條之一至第一百五
    十九條之四之規定者，仍均有證據能力。
貳、實體方面：
一、訊據被告固坦承於前揭時地收受伸瑞公司繳付遠東世紀廣場
    之履約保證金三十三萬六千元支票，嗣於九十五年十一月二
    十七日將該支票存入其玉山商業銀行中和分行帳號0000
    000000000號帳戶等情不諱，惟矢口否認有何業務
    侵占犯行，辯稱：伊以為該支票係友人清償對伊之債務，並
    無侵占之故意云云。惟查，上開犯罪事實，業據告訴代理人
    乙○○於檢察事務官詢問時指訴甚詳（見九十七年度他字第
    一五○一號偵查卷〔下稱偵一卷〕第一百十九頁），並經證
    人即告訴代理人己○○於本院審理中具結證述明確（見本院
    卷第六十九頁）。而被告於九十四年十二月十五日收取伸瑞
    公司交付予遠東世紀廣場管委會之票號OC0000000號
    、發票日九十四年十二月十三日、受款人遠東世紀廣場第一
    期管理委員會、票面金額三十三萬六千元之支票一紙，並開
    立履約保證金收據予伸瑞公司，嗣於九十五年十一月二十七
    日將該支票存入被告前揭帳戶之情，亦經被告於本院審理中
    供承在卷（見本院卷第二十五頁、第七十一頁背面、第八十
    八頁背面、第八十九頁），並有上開支票、保證金收據、玉
    山銀行存摺存款存款憑條（均影本）、存戶交易名細表各一
    紙在卷可稽（見偵一卷第五十九頁、九十八年度偵字第五○
    ○六號偵查卷〔下稱偵二卷〕第六頁至第八頁）。觀諸上開
    支票票面既已載明受款人為遠東世紀廣場管委會，並由被告
    於收取後開立收據予伸瑞公司，被告自無誤認該支票係其友
    人交付用以清償債務之可能，是辯護人為被告辯稱：被告係
    因過失將上開支票存入自身帳戶云云，洵難採信。況被告於
    收取上開支票後，遲至近一年均未存入遠東世紀廣場管委會
    帳戶，反而係存入自身前揭帳戶內，益見被告確有將上開支
    票兌現據為己有之犯行甚明。從而，本件事證明確，被告前
    揭侵占犯行堪以認定，應依法論科。
二、查被告行為後，刑法業經修正並自九十五年七月一日施行。
    按行為後法律有變更者，適用行為時之法律，但行為後之法
    律有利於行為人者，適用最有利於行為人之法律，現行刑法
    第二條第一項訂有明文。以本次刑法修正之比較新舊法，應
    就罪刑有關之共犯、未遂犯、想像競合犯、牽連犯、連續犯
    、結合犯，以及累犯加重、自首減輕暨其他法定加減原因（
    如身分加減）與加減例等一切情形，綜其全部罪刑之結果而
    為比較，最高法院九十五年五月二十三日九十五年第八次刑
    事庭會議決議可資參照。又刑法分則編各罪所定罰金之貨幣
    單位原為銀元，且依修正前刑法第三十三條第五款規定，罰
    金刑為一銀元以上，而有關罰金倍數之調整及銀元與新臺幣
    之折算標準，則定有「罰金罰鍰提高標準條例」及「現行法
    規所定貨幣單位折算新臺幣條例」，除罰金以一銀元折算三
    元新臺幣外，並將七十二年六月二十六日以前修正之刑法部
    分條文罰金數額提高十倍，其後修正者則不再提高倍數；嗣
    修正後刑法第三十三條第五款則將罰金刑提高為新臺幣一千
    元以上，並以百元計算之，且因刑法第三十三條第五款所定
    罰金貨幣單位既已改為新臺幣，刑法分則編各罪所定罰金之
    貨幣單位亦應配合修正為新臺幣，且考量刑法修正施行後，
    不再適用「現行法規所定貨幣單位折算新臺幣條例」，為使
    刑法分則編各罪所定罰金之最高數額與刑法修正前趨於一致
    ，爰增訂刑法施行法第一條之一規定，將刑法分則編各罪所
    定罰金之貨幣單位均改為新臺幣，並將七十二年六月二十六
    日以前修正之刑法部分條文罰金數額提高為三十倍，其後修
    正者則提高為三倍。是以刑法分則編各罪所定罰金刑之最高
    數額，於上開規定修正後仍屬一致，並無不同；但其罰金刑
    之最低數額，則比修正前提高，自以修正前之規定較為有利
    ，經前述比較結果，應一體適用被告行為時即舊法之規定，
    較有利於被告，合先敘明。
三、核被告所為，係犯刑法第三百三十六條第二項之業務侵占罪
    。爰審酌被告並無前科，素行尚稱良好，有臺灣高等法院被
    告前案紀錄表一份在卷可按，兼衡其犯罪之動機、目的、手
    段、侵占款項計三十三萬六千元，及犯後迄未與告訴人達成
    和解，賠償告訴人損失等一切情狀，量處如主文所示之刑，
    以資懲儆。末查，被告上開犯罪時間在九十六年四月二十四
    日以前，應依中華民國九十六年罪犯減刑條例第二條第一項
    第三款、第七條、第九條之規定，減其宣告刑二分之一，並
    依修正前刑法第四十一條第一項前段、修正前罰金罰鍰提高
    標準條例第二條規定，諭知易科罰金之折算標準（按修正前
    刑法第四十一條第一項前段係規定：「犯最重本刑為五年以
    下有期徒刑以下之刑之罪，而受六個月以下有期徒刑或拘役
    之宣告，因身體、教育、職業、家庭之關係或其他正當事由
    ，執行顯有困難者，得以一元以上三元以下折算一日，易科
    罰金。」，又被告行為時之易科罰金折算標準，修正前罰金
    罰鍰提高標準條例第二條〈現已刪除〉係規定就其原定數額
    提高為一百倍折算一日，則本件被告行為時之易科罰金折算
    標準，應以銀元三百元折算一日，經折算為新臺幣後，應以
    新臺幣九百元折算為一日；惟修正後則規定：「犯最重本刑
    為五年以下有期徒刑以下之刑之罪，而受六個月以下有期徒
    刑或拘役之宣告者，得以新臺幣一千元、二千元或三千元折
    算一日，易科罰金。」是修正後之規定並非有利於被告，依
    刑法第二條第一項前段，應依被告行為時之修正前規定，諭
    知易科罰金之折算標準）。
乙、無罪部分
一、公訴意旨另以：被告自九十四年八月一日至九十六年七月三
    十一日止任職於千翔公司派駐至遠東世紀廣場管委會擔任記
    帳主管，且於九十四年八月十二日與千翔公司簽訂員工定期
    性勞動契約書，其中第七條第三款離職規定載明：離職人員
    應就其職務上保管之財物及文件交接與接任人，或公司指定
    接交人無誤後，始得離職。若因在職期間或因此期間所衍生
    情事而須由離職人員協助處理或承擔責任時，不得推卸或遁
    諉。詎其竟意圖為自己不法之所有，於離職時未為任何交接
    手續，造成上開管委會於九十六年一月一日至九十六年七月
    三十一日間（此部分業據公訴檢察官於九十八年十月十五日
    準備程序中當庭更正期間如上）會計傳票短缺一百零六萬二
    千九百四十九元，及倉儲保證金部分短缺四十一萬六千四百
    四十元，致千翔公司須負擔因前開帳務差異所生短缺金額、
    不足保證金及查核費用，共計二百零一萬五千三百八十九元
    之損失，因認被告涉有刑法第三百四十二條第一項之背信罪
    嫌云云。
二、按犯罪事實應依證據認定之，無證據不得認定犯罪事實；不
    能證明被告犯罪者，應諭知無罪之判決，刑事訴訟法第一百
    五十四條第二項、第三百零一條第一項分別定有明文。又事
    實之認定，應憑證據，如未能發現相當證據，或證據不足以
    證明，自不能以推測或擬制之方法，為裁判基礎。而告訴人
    之告訴，係以使被告受刑事訴追為目的，是其陳述是否與事
    實相符，仍應調查其他證據以資審認；且認定不利於被告之
    事實，須依積極證據，苟積極證據不足為不利於被告事實之
    認定時，即應為有利於被告之認定，更不必有何有利之證據
    ；再認定犯罪事實，所憑之證據，無論直接或間接證據，其
    為訴訟上之證明，須於通常一般之人均不致有所懷疑，而得
    確信其為真實之程度者，始得據之為有罪之認定，倘其證明
    尚未達到此一程度，而有合理性懷疑之存在時，即無從為有
    罪之認定，最高法院五十二年台上字第一三○○號、三十年
    上字第八一六號、七十六年台上字第四九八六號分別著有判
    例可資參照。是所謂證據，係指超越一切合理之可疑，足以
    認定行為人確有犯罪構成要件之積極事證者而言，茍依調查
    事證之結果，尚非不得為其他較有利於行為人之推斷時，本
    諸罪疑唯輕之法則，自不得為不利被告之論斷。又背信罪之
    成立，以處理他人事務之人，有圖自己或第三人得不法利益
    ，或圖加損害於本人之意思，而故為違背其任務之行為為要
    件，如僅因處理事務怠於注意，致其事務生不良之影響，則
    為處理事務之過失問題，既非故意為違背任務之行為，自不
    負若何罪責；刑法第三百四十二條之背信罪，以有取得不法
    利益或損害本人利益之意圖為必要，若無此意圖，即屬缺乏
    意思要件，縱有違背任務之行為，並致生損害於本人之財產
    或其他利益，亦難律以本條之罪，最高法院二十二年上字第
    三五三七號、三十年上字第一二一○號判例意旨可資參照。
三、公訴意旨認被告涉犯背信罪嫌，無非係以被告於偵查中之供
    述、告訴代理人己○○、乙○○於偵查中之指訴、證人即遠
    東世紀廣場管委會主任委員丙○○、財務委員戊○○、甲○
    、千翔公司員工簡秀倩、林怡君於偵查中之證述、會計傳票
    及會計紀錄明細帳之存在性確認、安侯建業會計師事務所協
    議程序查核報告、轉帳傳票、遠東世紀廣場第一期管理委員
    會倉儲租賃契約書、被告員工基本資料、勞工保險卡、個人
    履歷資料卡、員工定期性勞動契約書等件為其論據。惟訊之
    被告堅決否認此部分背信犯行，辯稱：有關現金之收取及傳
    票製作係其餘三名出納或行政小姐負責，伊僅係依據傳票作
    會計科目調整，將帳沖平，並未經手現金，實際上現金亦無
    短少等語。經查：
（一）有關遠東世紀廣場管委會於九十六年一月一日至九十六年
      七月三十一日之會計傳票短缺，導致損失待釐清之金額計
      一百零六萬二千九百四十九元一情，固經安侯建業會計師
      事務所查核並出具協議程序查核報告在卷可參，然審之證
      人甲○於本院審理中具結證述：伊剛擔任召委時，核對上
      一期存摺餘額數字與書面帳目數字相符，被告身為會計人
      員在作會計科目調整時應經管委會同意，雖然現金沒有短
      少，但若帳上數字有增加時，仍應查明原因，才可作調整
      ，被告之前有口頭說金額有差異，伊有告知被告應於管委
      會的會議中提出，經過全體委員同意始能調整等語；證人
      即告訴代理人己○○於本院審理中則證稱：被告作完帳後
      應將帳目交由管委會確認、核章，但被告有問題的傳票均
      未經管委會核章等語在卷（見本院卷第七十二頁背面至第
      七十三頁背面、第六十八頁背面、第六十九頁），綜其所
      為證述，均在指述被告未經管委會同意為會計科目調整，
      及會計傳票短缺之事實，至於會計傳票短缺原因，及實際
      上是否造成遠東世紀廣場管委會現金短少一節，證人己○
      ○僅證稱：被告之前傳票有問題部分，係因被告沖轉科目
      不正確，造成帳上看起來有數字，但實際上帳戶中並沒有
      該款項，管委會並不知道那些錢到哪裏去等語在卷（見本
      院卷第六十九頁背面），自無從憑此遽認上開帳務差異係
      因被告故意為違背任務之行為所致，或被告有侵占上開帳
      務差異金額，取得不法利益或損害千翔公司利益之意圖。
（二）另證人己○○於本院審理中雖證稱：廠商有給付倉儲保證
      金之單據，但管委會的帳上卻沒有上開倉儲保證金入帳的
      資料等語在卷，然就上開倉儲保證金究竟有無存入管委會
      專戶，證人己○○僅證稱：伊當時去核帳時是核對電腦帳
      戶資料，銀行日報表沒有存入的紀錄，但伊沒有核對管委
      會的存摺；因被告無法提出完整說明，所以認為是被告侵
      占上開金額等語，另有關經手上開倉儲保證金及最後負責
      存入帳戶之人為何，證人己○○於本院審理中則具結證述
      ：伊無法確定，伊不知道被告及其手下三名小姐的作業流
      程等語。參以證人簡秀倩、林怡君於檢察事務官詢問時均
      證稱：當時遠東世紀廣場管委會相關帳冊，被告與簡秀倩
      、林怡君、鄭雅琪四人均會經手等語一致，足見上開倉儲
      保證金實際上是否短缺、若有短缺，是否係被告所侵占等
      情，俱非無疑。
（三）準此，被告縱有帳款收支登載不全、會計傳票缺漏、未經
      管委會同意逕為會計科目之調整，或離職時未為交接手續
      等情事，在公訴人未提出其他具體事證證明被告故意違背
      其任務，或有收受任何不法利益之情形下，實難遽認被告
      主觀上有何為自己或第三人不法利益、或損害告訴人利益
      之意圖。從而，公訴人所舉事證，尚有合理性之懷疑，未
      達證明被告此部分行為涉有背信罪責，此外，復查無其他
      積極證據足資證明被告此部分犯嫌，揆諸前開法條規定及
      說明，核屬不能證明被告犯罪，自應為無罪之諭知。
據上論斷，應依刑事訴訟法第二百九十九條第一項前段、第三百
零一條第一項，刑法第三百三十六條第二項、修正前第四十一條
第一項前段，修正前罰金罰鍰提高標準條例第一條前段、第二條
，中華民國九十六年罪犯減刑條例第二條第一項第三款、第七條
、第九條，判決如主文。
本案經檢察官蘇逸修到庭執行職務。
中    華    民    國    99    年    5     月    31    日
                刑事第八庭    審判長法  官  陳  鴻  清
                                    法  官  朱  嘉  川
                                    法  官  劉  安  榕
以上正本證明與原本無異。
如不服本判決，應於判決送達後10日內敘明上訴理由，向本院提
出上訴書狀（應附繕本），上訴於臺灣高等法院；未敘述上訴理
由者，應於上訴期間屆滿後20日內向本院補提理由書（均須按他
造當事人之人數附繕本），切勿逕送上級法院。
                                    書記官  陳  盈  真
中    華    民    國    99    年    6     月    8     日
附錄本案論罪科刑法條全文：
中華民國刑法第336條
對於公務上或因公益所持有之物，犯前條第1 項之罪者，處1 年
以上7 年以下有期徒刑，得併科5 千元以下罰金。
對於業務上所持有之物，犯前條第1 項之罪者，處6 月以上5 年
以下有期徒刑，得併科3 千元以下罰金。
前二項之未遂犯罰之。

司法院資訊處製作；財團法人民間司法改革基金會備份。
